【裁判字號】    90,判,1496
【裁判日期】    900830
【裁判案由】    新型專利異議
【裁判全文】
最  高  行  政  法  院  判  決                    九十年度判字第一四九六號
    原      告  鴻海精密工業股份有限公司
    代  表  人  甲○○
    被      告  經濟部智慧財產局
    代  表  人  陳明邦
右當事人間因新型專利異議事件，原告不服行政院中華民國八十八年十二月十三日台
八十八訴字第四五○五五號再訴願決定，提起行政訴訟。本院判決如左：
    主  文
原告之訴駁回。
訴訟費用由原告負擔。
    事  實
緣本件關係人美商．摩勒克斯公司於民國八十三年九月三十日以其「IC卡插座安裝裝
置」包括一介電殼體，具有一前配套面、一後端接面及多數端子容置通道，二端具有
安裝臂；多數個導電端子，具有表面安裝尾巴部分用於彈性連接在基底表面之電路軌
跡之表面安裝接點部分；第一一體鑄成安裝栓，從安裝臂之底安裝面插入電路基底之
第一對應安裝孔。特徵在於每個安裝栓之底安裝面凸伸第二一體鑄成安裝栓，第一安
裝栓定位在長形表面安裝接點部分陣列前面向前配套面靠近，提供一干涉配合在第一
對應安裝孔內，第二安裝栓定位在長形表面安裝接點部分陣列後面遠離前配套面，提
供一干涉配合在第二對應安裝孔內等情，向被告申請新型專利，經被告編為第000
00000號審查、再審查，准予專利。公告期間，原告以本案申請前已見於刊物，
且有相同專利申准在先，係運用申請前既有之技術或知識，為熟習該項技術者所能輕
易完成而未能增進功效，有違專利法第九十八條第一項第一款及第二項規定云云，檢
具美國第0000000號專利案（以下稱引證案）公告影本，對之提起異議。案經
被告審查，為本案異議不成立之審定，發給八十七年十二月七日台專（判）○二○三
一字第一四三七九二號專利異議審定書。原告不服，循序提起訴願、再訴願，遞遭決
定駁回，遂提起本件行政訴訟。茲摘兩造訴辯意旨於次：
原告起訴意旨略謂：一、本案之結構特徵及目的功效：查本案係界定一種電氣連接器
12，其主要特徵係在於該連接器12之介電殼體40兩端設有安裝臂46，於該安裝臂46之
底安裝面47則一體模鑄凸伸有安裝栓54，藉由該安裝栓54適當插接於電路基底14所對
應設置之安裝孔56內，從而達成穩定固持該連接器12於電路基座14上，以防其在預處
理過程中之搖動情形。然本案該種結構特徵及所達功效相較於引證案並不具新型專利
之新穎性及進步性，而原處分、訴願決定及再訴願決定不察，顯有違專利法第九十八
條第一項第一款及第二項規定。二、次查原處分、訴願決定及再訴願決定之認事用法
顯有違誤：(一)原處分謂：「引證案僅顯示位於連接器本體兩端底側之插柱嵌止於電路
板上之缺口，且係藉由托架、插柱、缺口使連接器與電路板連接；而系爭案則自介電
殼體一側延伸出安裝臂，並以第一、二安裝栓自安裝臂底凸伸配置於安裝接點陣列之
前、後面與安裝孔作干涉配合，兩案顯屬不同之構件安排及空間對應關係。」原處分
之該等錯誤審定，訴願決定及再訴願決定未詳予審酌並予糾正，亦逕謂相同之違誤論
結，其認事用法殊有違誤。查引證案之連接器50具有一托架53，其底面抵靠於電路板
40，且該托架53之底面延伸有插柱52可插置於電路板40之相應缺口42內，而本案連接
器12之介電殼體40兩端設有安裝臂46，且其底安裝面47抵靠於電路基底14，而該安裝
臂54可插置於電路基底14相應之安裝孔56內，二者相較，顯具有相同之技術手段；又
本案藉由安裝栓54提供一干涉配合俾插置於電路基底14之對應安裝孔56內，以固持連
接器12於電路基底14上，與引證案藉由插柱52插置於電路板40相應之缺口42內，以使
連接器50與電路板40固接，二者所達功效相同。故本案與引證案相較，本案藉由介電
殼體延伸出之安裝臂、從安裝臂底凸伸之安裝栓插置於電路基底上對應之安裝孔內，
而達連接器與電路基底間之連接，與引證案藉由介電殼體延伸之托架、從托架凸伸之
插柱插置於電路板上對應之缺口內而達連接器與電路板間之連接相同，顯見本案之結
構特徵、技術手段已為引證案所揭露，要難謂符合新型專利之要件。縱原處分、訴願
決定及再訴願決定謂本案與引證案具不同之構件安排及空間對應關係，然該等不相同
之附屬差異，僅係習用技術之轉移，為熟悉此項技術者所容易聯想、應用，並不能構
成本案區隔於引證案之主要特徵，故原處分、訴願決定及再訴願決定之論結顯有違誤
。(二)又訴願決定及再訴願決定謂：「系爭案係以第一、第二安裝栓自安裝臂底凸伸配
置於安裝接點陣列之前、後面與安裝孔配合，此與引證案之單純插柱缺口間嵌止，屬
不同構造與技術運用，且本案不僅於達成連接器、電路板之接合，並能使受力平衡，
防止搖動現象，保持接點部分、電路軌跡之預負載，顯具有功效上之增進」。惟由前
述可知系爭案連接器12之安裝栓54配合至位於電路基座14中之相應安裝孔56，而固持
該連接器12於電路基座14上，其結構及功效特徵顯由引證案所揭示並達成。又揆諸本
案之創作目的，其係採用自安裝臂46延伸二安裝栓54插入電路基底14之對應安裝孔56
內，藉增加安裝栓之數目而固持該連接器12於電路基底14上，而解決習知技術中作用
力使連接器圍繞單一安裝栓搖動或轉動之情事，但究其實質，本案純屬增加安裝栓數
目而係既有元件其構件尺寸及數目之簡易選擇應用，顯缺乏專利創作過程中應有之創
作性，且引證案連接器50藉由托架53固設於電路板上，具較多之接觸點位置或較大之
接觸面積，以達連接器50與電路板40間更為穩固之接合，進而防止連接器50產生搖動
或轉動現象，同時藉由托架53下底面一體延伸之插柱52插置於電路板40之對應缺口42
的過程中，提供一預應力。因是，本案相較於引證案其構造特徵僅係增加了一第二安
裝栓，該等數目之增減變化之創作顯為熟習該項技術者所能輕易思及且本案並未增進
該連接器與電路基底預期外之固持作用。故本案相較於引證案顯不具功效之增進，而
其技術手段亦為熟習該項技術者所易於思及者，是以，本案顯有違專利法第九十八條
第二項之規定。是以，原處分、訴願決定及再訴願決定未予詳審而遽以論結，實屬違
誤。綜上所陳，本案顯不具新型專利要件，有違專利法第九十八條第一項第一款及第
二項之規定，而原處分審定異議不成立，訴願決定及再訴願決定遽予維持，顯有違法
。為此，請判決均予撤銷等語。
被告答辯意旨略謂：查引證案係於電路板一側設凹孔，凹孔兩側再各設缺口，連接器
上設有托架、插柱，插柱可嵌止於缺口者；其中托架之結構，並未在說明書中明確載
述，且由其圖式，亦無從判定其構造組成，故引證案之托架當未能視為本案之安裝臂
相當結構；且本案安裝臂係自介電殼體一側延伸而出，並以第一、二安裝栓自安裝臂
凸伸配置於安裝接點陳列前後與安裝孔配合，此與引證案之單純以插柱缺口嵌止，自
屬不同構造組合，且亦非可視為數目上之增減變化者；同時，本案不僅可達成連接器
、電路板之接合，並令受力平衡，防止搖動現象，保持接點部分、電路軌跡之預負載
，自已有功效上增進，當具有進步性。原告所訴，顯與事實相違，均不足採。綜上所
述，被告原處分並無違法，請駁回原告之訴等語。
    理  由
按稱新型者，謂對物品之形狀、構造或裝置之改良，為專利法第九十七條所規定。又
公告中之新型，任何人認有違反專利法第九十七條至第九十九條規定而向專利專責機
關提起異議者，依同法第一百零二條第一項規定，除應備具異議書外，並應附具證明
文件；從而有無違反專利法規定之情事，依法應由異議人附具證據供查。本件關係人
於八十三年九月三十日以其「IC卡插座安裝裝置」向被告申請新型專利，經被告審查
獲准，原告於公告期間以本案申請前已見於刊物，係運用申請前既有之技術或知識，
為熟習該項技術者所能輕易完成而未能增進功效，對之提起異議，被告審查結果以本
案與引證案之構造組合及運用技術不同，且本案第一、第二安裝栓之構造安排使受力
平衡，防止搖動現象，並保持接點部分及電路軌跡之預負載之特徵，有其設計作用及
功效。本案無違專利法第九十八條第一項第一款前段及第二項規定，乃為本案異議不
成立之審定。原告不服，起訴為前開主張，惟查引證案為美國專利第0000000
號，主要係揭示具電路板 (40)之1/0卡 (10)，該1/0卡 (10)主要設有兩框架部 (20)
(30)，以相互組合構成收容空間供電路板收容其中．．．另外，於電路板兩對側邊各
組接電連接器，以使其導電核合端在焊接處理期間能抵靠於電路板之電路軌跡上。原
告固謂本案特徵已為引證案所揭露，該等構件之空間安排相同，然查引證案僅顯示位
於連接器本體兩端底側之插柱嵌止於電路板上之缺口，且係藉由托架、插柱、缺口使
連接器與電路板連接，而本案則自介電殼體一側延伸出安裝臂，並以第一、第二安裝
栓自安裝臂底凸伸配置於安裝接點陣列之前，後面與安裝孔作干涉配合，故兩案顯屬
不同之構件安排及安裝對應關係，難謂本案不具新穎性、進步性。本案並可使受力平
衡，以防止搖動現象，保持接點部、電路軌跡之預負載，自具功效上之增進等情，業
據訴願機關經濟部函請工業技術研究院機械工業研究所審查提供審查意見析述甚詳，
有八十八年四月二十七日（八八）工研機審字第○四八八號函附審查意見書在卷可稽
，核係基於其專業研究結果所為，客觀公正，應堪採信，原告仍謂本案純屬增加安裝
栓數目，既有元件其構件尺寸及數目之簡易應用而已，顯係一己之見，尚非可採。從
而，被告為本案異議不成立之審定，核無違誤，一再訴願決定遞予維持，俱無不合。
原告之訴，為無理由，應予駁回。
據上論結，本件原告之訴為無理由，爰依行政訴訟法施行法第二條、行政訴訟法第九
十八條第三項前段，判決如主文。
中    華    民    國      九十      年      八        月      三十      日
                    最 高 行 政 法 院  第 四 庭
                                審 判 長 法  官      葉  振  權
                                         法  官      蔡  進  田
                                         法  官      吳  錦  龍
                                         法  官      劉  鑫  楨
                                         法  官      吳  明  鴻
右  正  本  證  明  與  原  本  無  異
                                         法院書記官  莊  俊  亨
中    華    民    國      九十      年      八        月      三十      日


司法院資訊處製作；財團法人民間司法改革基金會備份。
